ACORDAO-COMPLETO-2542024

ACÓRDÃO 3191/2023 ATA 11/2023 - PRIMEIRA CÂMARA

VISTOS, relatados e discutidos estes autos de tomada de contas especial instaurada pelo Conselho Nacional de Desenvolvimento Científico e Tecnológico, contra Natalia Silva Medeiros, pela não comprovação da permanência no Brasil pelo mesmo período de vigência da bolsa de estudos no exterior que lhe foi concedida no âmbito do programa Ciências Sem Fronteiras, bem como em razão de não devolução de duas mensalidades pagas indevidamente;
ACORDAM os Ministros do Tribunal de Contas da União, reunidos em sessão da Primeira Câmara, diante das razões expostas pelo Relator, em:
9.1. declarar Natalia Silva Medeiros revel para todos os efeitos, dando-se prosseguimento ao processo, nos termos do artigo 12, §3º, da Lei 8.443/1992;
9.2. julgar irregulares as contas de Natalia Silva Medeiros, nos termos dos arts. 1º, inciso I, 16, inciso III, alíneas "b" e "c", 19 e 23, inciso III, da Lei 8.443/1992, condenando-a ao pagamento das quantias a seguir especificadas, com a fixação do prazo de quinze dias, a contar da notificação, para comprovar, perante o TCU (art. 214, inciso III, alínea "a", do Regimento Interno) , o recolhimento da dívida ao Conselho Nacional de Desenvolvimento Científico e Tecnológico, atualizada monetariamente e acrescida dos juros de mora, calculados a partir da data discriminada, até a data do recolhimento, na forma da legislação em vigor;
	Data da Ocorrência
	Valor Histórico (R$) 

	4/8/2014
	16.915,10

	30/9/2016
	113.566,99

	30/9/2016
	3.608,98

9.3. autorizar, desde logo, a cobrança judicial da dívida, caso não atendida a notificação, na forma do disposto no art. 28, inciso II, da Lei 8.443/1992; e
9.4. dar ciência desta deliberação à responsável, ao Conselho Nacional de Desenvolvimento Científico e Tecnológico (CNPq) e à Procuradoria da República da Paraíba, nos termos do § 7° do art. 209 do Regimento Interno do TCU, para adoção das medidas que entender cabíveis.

Tomada de contas especial instaurada em razão de prática de suposto ato ilegal, ilegítimo ou antieconômico de que resultou dano ao erário em termo de concessão e aceitação de bolsa no país/exterior que teve como objeto Graduação Sanduíche no Exterior - SWG - Ciências Sem Fronteiras.

Primeira Câmara

Conselho Nacional de Desenvolvimento Científico e Tecnológico.

3. Interessados/Responsáveis:
3.1. Responsável: Natalia Silva Medeiros (XXX.890.714-XX).

13.1. Ministros presentes: Jorge Oliveira (na Presidência), Walton Alencar Rodrigues (Relator) e Jhonatan de Jesus.
13.2. Ministro-Substituto convocado: Augusto Sherman Cavalcanti.
13.3. Ministro-Substituto presente: Weder de Oliveira.

WALTON ALENCAR RODRIGUES

Adoto, como relatório, a instrução elaborada no âmbito da então Secretaria de Controle Externo de Tomada de Contas Especial (peças 41-43) , que contou com a concordância do Ministério Público junto ao TCU (peça 44) :
"INTRODUÇÃO
Cuidam os autos de tomada de contas especial instaurada pelo Conselho Nacional de Desenvolvimento Científico e Tecnológico (CNPq) , em desfavor de Natalia Silva Medeiros (CPF: XXX.890.714-XX) , em razão da não comprovação do cumprimento de disposição normativa inerente à concessão e à manutenção de bolsa no exterior ("Graduação Sanduíche no Exterior - SWG - Ciências Sem Fronteiras	") , pois a beneficiária não encaminhou ao CNPq comprovação de permanência no Brasil pelo mesmo período de vigência da bolsa (comprovante de interstício) e não restituiu duas mensalidades pagas indevidamente, dando causa à não comprovação da boa e regular aplicação dos recursos repassados. A referida bolsa foi pactuada por intermédio do Termo de Compromisso e Aceitação de Bolsa no Exterior Processo 243943/2013-0 (peça 6) , assinado pela beneficiária em 19/5/2014 (peça 6, p. 1) .
HISTÓRICO
Em 21/11/2019, com fundamento na IN/TCU 71/2012, alterada pela IN/TCU 76/2016 e DN/TCU 155/2016, o dirigente do Conselho Nacional de Desenvolvimento Científico e Tecnológico (CNPq) autorizou a instauração da tomada de contas especial (peça 2) . O processo foi registrado no sistema e-TCE com o número 4503/2019.
O Termo de Compromisso e Aceitação de Bolsa no Exterior Processo 243943/2013-0 (peça 6) foi firmado em 19/5/2014 (peça 6, p. 1) no valor de R$ 40.067,89 (peça 4, p. 2; proposta aprovada) , à conta do concedente. Teve vigência de 1º/10/2014 a 30/9/2015 (peça 1, p. 2, e peça 23, p. 1) , com prazo para apresentação da prestação de contas em 30/9/2016. Os repasses efetivos da União totalizaram £ 26.381,44 libras esterlinas à época (peça 11) .
Os fundamentos para a instauração da Tomada de Contas Especial, conforme consignado na matriz de responsabilização e em relatório elaborados pelo tomador de contas, foram:
Ausência parcial de documentação de prestação de contas dos recursos federais repassados ao NATALIA SILVA MEDEIROS, no âmbito do termo de concessão e aceitação de bolsa no país/exterior descrito como "Graduação Sanduíche no Exterior - SWG - Ciências Sem Fronteiras". (peça 22, p. 1; Matriz de Responsabilização) 
4. O motivo para a instauração da presente Tomada de Contas Especial, foi a Irregularidade praticada por bolsista: não apresentação do comprovante de permanência no Brasil pelo mesmo período de vigência da bolsa no exterior (comprovante de interstício) / Não devolução de 02 mensalidades pagas indevidamente, conforme determina RN 029/2012, item 7 alineas 7.5 e 7.7 das "Obrigações do Bolsista", bem como Termo de concessão, assinado pela beneficiária em 19/05/2014. (peça 23, p. 4; Relatório do Tomador de Contas Especial) 
A responsável arrolada na fase interna foi devidamente comunicada e, diante da ausência de justificativas suficientes para elidir a irregularidade e da não devolução dos recursos, instaurou-se a tomada de contas especial.
No relatório (peça 23) , o tomador de contas concluiu que o prejuízo importaria no valor original de R$ 134.091,07, imputando-se a responsabilidade a Natalia Silva Medeiros, na condição de beneficiária.
Em 12/8/2020, a Controladoria-Geral da União emitiu o relatório de auditoria (peça 27) , em concordância com o relatório do tomador de contas. O certificado de auditoria e o parecer do dirigente do órgão de controle interno concluíram pela irregularidade das presentes contas (peças 28 e 29) .
Em 1º/10/2020, o ministro responsável pela área atestou haver tomado conhecimento das conclusões contidas no relatório e certificado de auditoria, bem como do parecer conclusivo do dirigente do órgão de controle interno, manifestando-se pela irregularidade das contas, e determinou o encaminhamento do processo ao Tribunal de Contas da União (peça 30) .
O processo foi autuado no TCU em 5/10/2020.
Fase Externa
Na instrução inicial (peça 34) , analisando-se os documentos nos autos, concluiu-se pela necessidade de realização de citação para as seguintes irregularidades: 
Irregularidade 1: não comprovação do cumprimento de disposição normativa inerente à concessão e à manutenção de bolsa no exterior, pois a beneficiária não encaminhou ao CNPq comprovação de permanência no Brasil pelo mesmo período de vigência da bolsa no exterior (comprovante de interstício) , no âmbito do Termo de Compromisso e Aceitação de Bolsa no Exterior Processo 243943/2013-0, dando causa à não comprovação da boa e regular aplicação dos recursos repassados.
Evidências da irregularidade: documentos técnicos presentes nas peças 1, 2, 3, 4, 5, 6, 7, 8, 9, 10, 11, 12, 13, 14, 15, 16, 17, 18 e 19.
Normas infringidas: Art. 37, caput, c/c o art. 70, parágrafo único, da Constituição da República Federativa do Brasil, art. 93 do Decreto-lei 200/1967; art. 66, caput, do Decreto 93.872/1986, art. 10 da Instrução Normativa 71/2012, art. 4º da Decisão Normativa TCU 155/2016, RN 029/2012, item 7, alíneas 7.5 e 7.7 das "Obrigações do Bolsista", bem como Termo de concessão, assinado pela beneficiária em 19/05/2014.
Débitos relacionados à responsável Natalia Silva Medeiros (CPF: XXX.890.714-XX) :
	Data de ocorrência
	Valor histórico (R$) 

	4/8/2014 (*) 
	16.915,10

	30/9/2016 (**) 
	113.566,99

 (*) : referente ao auxilio deslocamento, instalação e adicional (peça 8, p. 1, peça 9, p. 7-8) .
 (**) : referente aos demais valores pagos à bolsista. Nota: foi adotada a data final para a apresentação de contas (30/9/2016) , o que se entende como a correta, haja vista que o tomador de contas considerou a data de notificação da primeira cobrança do CNPq quanto à necessidade de apresentação do comprovante de interstício para encerramento do processo e de ressarcimento como a data de ocorrência (29/8/2018; peça 7, p. 9) .
Cofre credor: Coord. de Gestão Orçamentária e Financeira do CNPq - MCT.
Responsável: Natalia Silva Medeiros (CPF: XXX.890.714-XX) .
Conduta: não encaminhar ao CNPq comprovação de permanência no Brasil pelo mesmo período de vigência da bolsa no exterior que lhe foi concedida (comprovante de interstício) , descumprindo normativos do CNPq ao qual sua bolsa se vinculava.
Nexo de causalidade: a não apresentação de comprovação de permanência no Brasil pelo mesmo período de vigência da bolsa no exterior impediu a comprovação da boa e regular aplicação dos recursos repassados, vez que a bolsa objetiva não apenas auxiliar a capacitação da beneficiária no exterior, mas também que os conhecimentos adquiridos sejam revertidos à sociedade brasileira.
Culpabilidade: não há excludentes de ilicitude, de culpabilidade e de punibilidade; é razoável supor que a responsável tinha consciência da ilicitude de sua conduta; era exigível conduta diversa da praticada, qual seja, apresentar a comprovação de permanência no Brasil pelo mesmo período de vigência da bolsa no exterior que lhe foi concedida (comprovante de interstício) ou restituir o débito, conforme estabelecido nas normas aplicáveis. 
Encaminhamento: citação.
Irregularidade 2: não devolução de duas mensalidades recebidas de forma indevida, aos quais não fazia jus, dando causa à enriquecimento sem causa e à não comprovação da boa e regular aplicação dos recursos repassados.
Evidências da irregularidade: documentos técnicos presentes nas peças 1, 2, 3, 4, 5, 6, 7, 8, 9, 10, 11, 12, 13, 14, 15, 16, 17, 18 e 19.
Normas infringidas: Art. 37, caput, c/c o art. 70, parágrafo único, da Constituição da República Federativa do Brasil, art. 93 do Decreto-lei 200/1967; art. 66, caput, do Decreto 93.872/1986, art. 10 da Instrução Normativa 71/2012, art. 4º da Decisão Normativa TCU 155/2016, RN 029/2012, item 7, alínea 7.4 das "Obrigações do Bolsista" c/c o Termo de concessão, assinado pela beneficiária em 19/05/2014, bem como o art. 884 da Lei nº 10.406/2002 (Código Civil) .
Débito relacionado à responsável Natalia Silva Medeiros (CPF: XXX.890.714-XX) :
	Data de ocorrência
	Valor histórico (R$) 

	30/9/2016 (*) 
	3.608,98

 (*) : adotou-se a data final para a apresentação de contas (30/9/2016) , o que se entende como a correta, haja vista que o tomador de contas considerou a data de notificação da primeira cobrança do CNPq quanto à necessidade de devolução de recursos referentes a duas mensalidades pagas indevidamente (edital de notificação publicado em 29/7/2016; peça 7, p. 3) .
Cofre credor: Coord. de Gestão Orçamentária e Financeira do CNPq - MCT.
Responsável: Natalia Silva Medeiros (CPF: XXX.890.714-XX) .
Conduta: não devolver recursos recebidos indevidamente após ter sido instada, compactuando para o seu enriquecimento sem causa e para a não comprovação da boa e regular aplicação dos recursos repassados.
Nexo de causalidade: a não devolução dos recursos indevidamente recebidos ocasionou o enriquecimento sem causa da beneficiária, além de gerar prejuízo aos cofres públicos.
Culpabilidade: não há excludentes de ilicitude, de culpabilidade e de punibilidade; é razoável supor que a responsável tinha consciência da ilicitude de sua conduta; era exigível conduta diversa da praticada, qual seja, restituir o débito, conforme estabelecido nas normas aplicáveis. 
Encaminhamento: citação.
Em cumprimento ao pronunciamento da unidade (peça 36) , foram efetuadas citações da responsável, nos moldes adiante:
 Natalia Silva Medeiros - promovida a citação da responsável:
	Comunicação: Ofício 7945/2022 - Seproc (peça 38) 
Data da Expedição: 8/3/2022
Data da Ciência: 15/3/2022 (peça 39) 
Observação: Ofício enviado para o endereço do responsável, conforme pesquisa na base de dados no sistema da Receita Federal, custodiada pelo TCU (peça 37) .
Fim do prazo para a defesa: 30/3/2022

Conforme Despacho de Conclusão das Comunicações Processuais (peça 40) , as providências inerentes às comunicações processuais foram concluídas. 
Transcorrido o prazo regimental, a responsável Natalia Silva Medeiros permaneceu silente, devendo ser considerada revel, nos termos do art. 12, § 3º, da Lei 8.443/1992.
ANÁLISE DOS PRESSUPOSTOS DE PROCEDIBILIDADE DA IN/TCU 71/2012
Avaliação de Viabilidade do Exercício do Contraditório e Ampla Defesa
Verifica-se que não houve o transcurso de mais de dez anos desde o fato gerador sem que tenha havido a notificação da responsável pela autoridade administrativa federal competente (art. 6º, inciso II, c/c art. 19 da IN/TCU 71/2012, modificada pela IN/TCU 76/2016) , uma vez que os possíveis fatores geradores da irregularidade sancionada ocorreram em 30/9/2016 (prazo para apresentação da prestação de contas; peça 1, p. 2) e em 29/8/2018 (data de notificação da primeira cobrança do CNPq quanto à necessidade de apresentação do comprovante de interstício para encerramento do processo e de ressarcimento - peça 7, p. 9) , e a responsável foi notificado sobre a irregularidade pela autoridade administrativa competente conforme abaixo:
Natalia Silva Medeiros, por meio de edital de notificação acostado à peça 17, p. 1, publicado em 18/12/2019.
Valor de Constituição da TCE 	
Verifica-se, ainda, que o valor atualizado do débito apurado (sem juros) em 1º/1/2017 é de R$ 138.545,66, portanto superior ao limite mínimo de R$ 100.000,00, na forma estabelecida conforme os arts. 6º, inciso I, e 19 da IN/TCU 71/2012, modificada pela IN/TCU 76/2016. 
OUTROS PROCESSOS/DÉBITOS NOS SISTEMAS DO TCU COM OS MESMOS RESPONSÁVEIS
Informa-se que não foi encontrado débito imputável à responsável em outros processos no Tribunal.
A tomada de contas especial está, assim, devidamente constituída e em condição de ser instruída.
EXAME TÉCNICO
Da validade das notificações:
Preliminarmente, cumpre tecer breves considerações sobre a forma como são realizadas as comunicações processuais no TCU. A esse respeito, destacam-se o art. 179, do Regimento Interno do TCU (Resolução 155, de 4/12/2002) e o art. 4º, inciso III, § 1º, da Resolução TCU 170, de 30 de junho de 2004, in verbis:
Art. 179. A citação, a audiência ou a notificação, bem como a comunicação de diligência, farse-ão:
I - mediante ciência da parte, efetivada por servidor designado, por meio eletrônico, fac-símile, telegrama ou qualquer outra forma, desde que fique confirmada inequivocamente a entrega da comunicação ao destinatário;
II - mediante carta registrada, com aviso de recebimento que comprove a entrega no endereço do destinatário;
III - por edital publicado no Diário Oficial da União, quando o seu destinatário não for localizado
 (...) 
Art. 3º As comunicações serão dirigidas ao responsável, ou ao interessado, ou ao dirigente de órgão ou entidade, ou ao representante legal ou ao procurador constituído nos autos, com poderes expressos no mandato para esse fim, por meio de:
I - correio eletrônico, fac-símile ou telegrama;
II - servidor designado;
III - carta registrada, com aviso de recebimento;
IV - edital publicado no Diário Oficial da União, quando o seu destinatário não for localizado, nas hipóteses em que seja necessário o exercício de defesa.
Art. 4º. Consideram-se entregues as comunicações:
I - efetivadas conforme disposto nos incisos I e II do artigo anterior, mediante confirmação da ciência do destinatário;
II - realizadas na forma prevista no inciso III do artigo anterior, com o retorno do aviso de recebimento, entregue comprovadamente no endereço do destinatário;
III - na data de publicação do edital no Diário Oficial da União, quando realizadas na forma prevista no inciso IV do artigo anterior.
§ 1º O endereço do destinatário deverá ser previamente confirmado mediante consulta aos sistemas disponíveis ao Tribunal ou a outros meios de informação, a qual deverá ser juntada ao respectivo processo.
 (...) 
Bem se vê, portanto, que a validade da citação via postal não depende de que o aviso de recebimento seja assinado pelo próprio destinatário da comunicação, o que dispensa, no caso em tela, a entrega do AR em "mãos próprias". A exigência da norma é no sentido de o Tribunal verificar se a correspondência foi entregue no endereço correto, residindo aqui a necessidade de certeza inequívoca. 
Não é outra a orientação da jurisprudência do TCU, conforme se verifica dos julgados a seguir transcritos:
São válidas as comunicações processuais entregues, mediante carta registrada, no endereço correto do responsável, não havendo necessidade de que o recebimento seja feito por ele próprio (Acórdão 3648/2013-TCU-Segunda Câmara, Relator José Jorge) ;
É prescindível a entrega pessoal das comunicações pelo TCU, razão pela qual não há necessidade de que o aviso de recebimento seja assinado pelo próprio destinatário. Entregandose a correspondência no endereço correto do destinatário, presume-se o recebimento da citação. (Acórdão 1019/2008-TCU-Plenário, Relator Benjamin Zymler) ;
As comunicações do TCU, inclusive as citações, deverão ser realizadas mediante Aviso de Recebimento - AR, via Empresa Brasileira de Correios e Telégrafos, bastando para sua validade que se demonstre que a correspondência foi entregue no endereço correto. (Acórdão 1526/2007-TCU-Plenário, Relator Aroldo Cedraz) .
A validade do critério de comunicação processual do TCU foi referendada pelo Supremo Tribunal Federal, nos termos do julgamento do MS-AgR 25.816/DF, por meio do qual se afirmou a desnecessidade da ciência pessoal do interessado, entendendo-se suficiente a comprovação da entrega do "AR" no endereço do destinatário:
Ementa: agravo regimental. Mandado de segurança. Desnecessidade de intimação pessoal das decisões do tribunal de contas da união. art. 179 do regimento interno do TCU. Intimação do ato impugnado por carta registrada, iniciado o prazo do art. 18 da lei nº 1.533/51 da data constante do aviso de recebimento. Decadência reconhecida. Agravo improvido.
O envio de carta registrada com aviso de recebimento está expressamente enumerado entre os meios de comunicação de que dispõe o Tribunal de Contas da União para proceder às suas intimações.
O inciso II do art. 179 do Regimento Interno do TCU é claro ao exigir apenas a comprovação da entrega no endereço do destinatário, bastando o aviso de recebimento simples. 
Da revelia da responsável Natalia Silva Medeiros
No caso vertente, a citação da responsável se deu em endereços provenientes da base de CPFs da Receita Federal, em sistema custodiado pelo TCU. A entrega dos ofícios citatórios nesses endereços ficou comprovada (peças 37-39) .
Nos processos do TCU, a revelia não leva à presunção de que seriam verdadeiras todas as imputações levantadas contra os responsáveis, diferentemente do que ocorre no processo civil, em que a revelia do réu opera a presunção da verdade dos fatos narrados pelo autor (Acórdão 1009/2018-TCU-Plenário, Relator Bruno Dantas; 2369/2013-TCU-Plenário, Relator Benjamin Zymler e 2449/2013-TCU-Plenário, Relator Benjamin Zymler) . Dessa forma, a avaliação da responsabilidade do agente não pode prescindir da prova existente no processo ou para ele carreada. 
Ao não apresentar sua defesa, a responsável deixou de produzir prova da regular aplicação dos recursos sob sua responsabilidade, em afronta às normas que impõem aos gestores públicos a obrigação legal de, sempre que demandados pelos órgãos de controle, apresentar os documentos que demonstrem a correta utilização das verbas públicas, a exemplo do contido no art. 93 do Decreto-Lei 200/1967: "Quem quer que utilize dinheiros públicos terá de justificar seu bom e regular emprego na conformidade das leis, regulamentos e normas emanadas das autoridades administrativas competentes." 
Mesmo as alegações de defesa não sendo apresentadas, considerando o princípio da verdade real que rege esta Corte, procurou-se buscar, em manifestações da responsável na fase interna desta Tomada de Contas Especial, se havia algum argumento que pudesse ser aproveitado a seu favor. 
No entanto, a responsável não se manifestou na fase interna, não havendo, assim, nenhum argumento que possa vir a ser analisado e posteriormente servir para afastar as irregularidades apontadas.
Em se tratando de processo em que a parte interessada não se manifestou acerca das irregularidades imputadas, não há elementos para que se possa efetivamente aferir e reconhecer a ocorrência de boa-fé na conduta da responsável, podendo este Tribunal, desde logo, proferir o julgamento de mérito pela irregularidade das contas, conforme os termos dos §§ 2º e 6º do art. 202 do Regimento Interno do TCU. (Acórdão 2064/2011-TCU-Primeira Câmara (Relator Ubiratan Aguiar) , 6.182/2011-TCU-1ª Câmara (Relator Weber de Oliveira) , 4.072/2010-TCU-1ª Câmara (Relator Valmir Campelo) , 1.189/2009-TCU-1ª Câmara (Relator Marcos Bemquerer) , 731/2008-TCU-Plenário (Relator Aroldo Cedraz) .
Em relação à possibilidade de aplicação de multa, verifica-se que o Tribunal vem consolidando entendimento de que deve ser apenado com multa o responsável inadimplente na prestação de contas de recursos destinados a apoio financeiro de projeto de pesquisa (Acórdão 67/2015-TCU-Segunda Câmara, 771/2012-1ª Câmara, 4.052/2011-2ª Câmara, 1.761/2011-1ª Câmara e 961/2011-1ª Câmara) . Em tais casos, entende-se que o pesquisador assume a condição de gestor dos recursos públicos federais pactuados e, nessa qualidade, chama para si o ônus de comprovar a sua aplicação, conforme disposto no art. 70, parágrafo único, da Constituição Federal, e no art. 93 do Decreto-Lei 200/1967. Nessas condições, a omissão no dever de prestar contas implicará o julgamento pela irregularidade das contas, a condenação em débito e a aplicação de multa.
Contudo, os presentes autos tratam de tomada de contas especial instaurada em razão de descumprimento do compromisso assumido junto ao CNPq em função de concessão de bolsa de doutorado e não do dever de prestar contas de recursos destinados a financiamento de projeto de pesquisa. No caso em tela, verifica-se que o TCU tem adotado o posicionamento de que o descumprimento, por bolsista, de termo de compromisso assumido perante o CNPq, embora enseje o julgamento pela irregularidade das contas e a condenação em débito, não sujeita o responsável à aplicação da multa do art. 57 da Lei 8.443/1992 (Acórdão 536/2018-TCU-Primeira Câmara, 1.881/2016-Plenário, 6.733/2015-1ª Câmara, 1.283/2015-2ª Câmara, 3.662/2012-2ª Câmara, 630/2012-1ª Câmara, 5.327/2011-1ª Câmara, 714/2010-1ª Câmara e 1.440/2007-2ª Câmara, dentre outros) .
Dessa forma, a responsável Natalia Silva Medeiros deve ser considerada revel, nos termos do art. 12, § 3º, da Lei 8.443/1992, devendo as contas serem julgadas irregulares, condenando-a ao débito apurado.
Prescrição da Pretensão Punitiva
Vale ressaltar que a pretensão punitiva do TCU, conforme Acórdão 1441/2016-TCU-Plenário, Relator Benjamin Zymler, que uniformizou a jurisprudência acerca dessa questão, subordina-se ao prazo geral de prescrição indicado no art. 205 do Código Civil, que é de dez anos, contado da data de ocorrência da irregularidade sancionada, nos termos do art. 189 do Código Civil, sendo este prazo interrompido pelo ato que ordenar a citação, a audiência ou a oitiva da responsável.
No caso em exame, não ocorreu a prescrição, uma vez que a irregularidade sancionada ocorreu em 30/9/2016 (prazo para apresentação da prestação de contas; peça 1, p. 2) , e o ato de ordenação da citação ocorreu em 24/2/2022 (peça 37) .
CONCLUSÃO
Em face da análise promovida na seção "Exame Técnico", verifica-se que a responsável Natalia Silva Medeiros não logrou comprovar a boa e regular aplicação dos recursos, instada a se manifestar, optou pelo silêncio, configurando a revelia, nos termos do § 3º, do art. 12, da Lei 8.443/1992. Ademais, inexistem nos autos elementos que demonstrem a boa-fé da responsável ou a ocorrência de outras excludentes de culpabilidade.
Verifica-se também que não houve a prescrição da pretensão punitiva, conforme análise já realizada.
Tendo em vista que não constam dos autos elementos que permitam reconhecer a boa-fé do responsável, sugere-se que as suas contas sejam julgadas irregulares, nos termos do art. 202, § 6º, do Regimento Interno do TCU, com a imputação do débito atualizado monetariamente e acrescido de juros de mora, nos termos do art. 202, § 1º do Regimento Interno do TCU, descontado o valor eventualmente recolhido.
Por fim, como não houve elementos que pudessem modificar o entendimento acerca das irregularidades em apuração, mantém-se a matriz de responsabilização presente na peça 33.
PROPOSTA DE ENCAMINHAMENTO
Diante do exposto, submetemos os autos à consideração superior, propondo ao Tribunal:
considerar revel a responsável Natalia Silva Medeiros (CPF: XXX.890.714-XX) , para todos os efeitos, dando-se prosseguimento ao processo, com fulcro no art. 12, § 3º, da Lei 8.443/1992; 
julgar irregulares, nos termos dos arts. 1º, inciso I, 16, inciso III, alíneas "b" e "c", da Lei 8.443/1992, c/c os arts. 19 e 23, inciso III, da mesma Lei, as contas da responsável Natalia Silva Medeiros (CPF: XXX.890.714-XX) , condenando-o ao pagamento das importâncias a seguir especificadas, atualizadas monetariamente e acrescidas dos juros de mora, calculadas a partir das datas discriminadas até a data da efetiva quitação do débito, fixando-lhe o prazo de quinze dias, para que comprove, perante o Tribunal, o recolhimento das referidas quantias aos cofres do Coord. de Gestão Orçamentária e Financeira do CNPq - MCT, nos termos do art. 23, inciso III, alínea "a", da citada lei, c/c o art. 214, inciso III, alínea "a", do Regimento Interno do TCU.  
Débitos relacionados à responsável Natalia Silva Medeiros (CPF: XXX.890.714-XX) :
	Data de ocorrência
	Valor histórico (R$) 

	4/8/2014
	16.915,10

	30/9/2016
	113.566,99

	30/9/2016
	3.608,98

Valor atualizado do débito (com juros) em 21/6/2022: R$ 188.293,24.
autorizar, desde logo, a cobrança judicial das dívidas, caso não atendida a notificação, na forma do disposto no art. 28, inciso II, da Lei 8.443/1992;
autorizar também, desde logo, se requerido, com fundamento no art. 26, da Lei 8.443, de 1992, c/c o art. 217, §1º do Regimento Interno do TCU, o parcelamento da (s) dívida (s) em até 36 parcelas, incidindo, sobre cada parcela, corrigida monetariamente, os correspondentes acréscimos legais, fixando-lhe o prazo de quinze dias, a contar do recebimento da notificação, para comprovar, perante o Tribunal, o recolhimento da primeira parcela, e de trinta dias, a contar da parcela anterior, para comprovar os recolhimentos das demais parcelas, devendo incidir, sobre cada valor mensal, atualizado monetariamente, os juros de mora devidos, no caso do débito, na forma prevista na legislação em vigor, alertando o responsável de que a falta de comprovação do recolhimento de qualquer parcela importará o vencimento antecipado do saldo devedor, nos termos do § 2º do art. 217 do Regimento Interno deste Tribunal; 
enviar cópia do Acórdão a ser prolatado à Procuradoria da República no Estado de PB, nos termos do § 3º do art. 16 da Lei 8.443/1992, c/c o § 7º do art. 209 do Regimento Interno do TCU, para adoção das medidas cabíveis; e
enviar cópia do Acórdão que vier a ser proferido ao Conselho Nacional de Desenvolvimento Científico e Tecnológico e ao responsável, para ciência;
informar à Procuradoria da República no Estado de PB, ao Conselho Nacional de Desenvolvimento Científico e Tecnológico e à responsável que a presente deliberação, acompanhada do Relatório e do Voto que a fundamenta, está disponível para a consulta no endereço www.tcu.gov.br/acordaos, além de esclarecer que, caso requerido, o TCU poderá fornecer sem custos as correspondentes cópias, de forma impressa; e
informar à Procuradoria da República no Estado de PB que, nos termos do parágrafo único do art. 62 da Resolução TCU 259/2014, os procuradores e membros do Ministério Público credenciados nesta Corte podem acessar os presentes autos de forma eletrônica e automática, ressalvados apenas os casos de eventuais peças classificadas como sigilosas, as quais requerem solicitação formal."

não há.

Subprocurador-Geral Paulo Soares Bugarin.

TOMADA DE CONTAS ESPECIAL. CNPQ. BOLSA DE ESTUDOS. PROGRAMA CIÊNCIA SEM FRONTEIRA. NÃO COMPROVAÇÃO DA BOA E REGULAR APLICAÇÃO DOS RECURSOS. CITAÇÃO. REVELIA. CONTAS IRREGULARES. DÉBITO. CIÊNCIA.

TOMADA DE CONTAS ESPECIAL (TCE)

Unidade de Auditoria Especializada em Tomada de Contas Especial (AudTCE).

Tratam os autos de tomada de contas especial instaurada pelo Conselho Nacional de Desenvolvimento Científico e Tecnológico, contra Natalia Silva Medeiros, pela não comprovação da permanência no Brasil pelo mesmo período de vigência da bolsa de estudos no exterior que lhe foi concedida no âmbito do programa Ciências Sem Fronteiras, bem como em razão da não devolução de duas mensalidades pagas indevidamente.
A bolsa foi concedida por intermédio do Termo de Compromisso e Aceitação de Bolsa no Exterior Processo 243943/2013-0, vigente de 1°/10/2014 a 30/9/2015, com prazo para apresentação da prestação de contas em 30/9/2016.
Na fase interna, o tomador de contas concluiu pela ocorrência de prejuízo ao Erário no valor histórico de R$ 134.091,07, imputando a responsabilidade à beneficiária da bolsa de estudos, que optou por não responder às notificações enviadas pelo CNPq.
Outrossim, no âmbito da citação promovida por este Tribunal, a responsável também optou por quedar-se inerte, configurando a revelia, nos termos do art. 12, § 3º, da Lei 8.443/1992.
Diante disso, a unidade instrutiva, com a anuência do MPTCU, propôs julgar irregulares as suas contas e condená-la ao pagamento no valor histórico de R$ 134.091,07, sem prejuízo de deixar de aplicar a multa proporcional ao débito em linha com a jurisprudência consolidada deste Tribunal.
Feito esse resumo, passo a decidir.
Acolho os pareceres precedentes como minhas razões de decidir.
Em sede de preliminar de mérito, refuto, de ofício, a incidência da prescrição da pretensão punitiva e ressarcitória deste Tribunal, à luz da Resolução-TCU 344/2022.
Considerando que a prestação de contas dos recursos objeto da tomada de contas especial deveria ter sido apresentada em 30/9/2016, nos termos do art. 4º, inciso I, do normativo, o prazo prescricional começa a contar a partir dessa data. Como causas interruptivas da prescrição, destaco, de forma não exaustiva, os seguintes marcos temporais:
Notificação para a devolução das duas mensalidades recebidas indevidamente (peça 7) , em 15/10/2015, 29/7/2016, 10/11/2016, 14/12/2016;
Notificação para a comprovação de residência e permanência no Brasil (peça 7) , em 22/5/2018, 17/8/2018;
Notificação para a devolução dos recursos (peça 7) , em 25/9/2019, 6/11/2019;
Solicitação para instauração da TCE (peça 2) , em 25/4/2019;
Notificação no âmbito da fase interna da TCE (peça 14) , em 22/11/2019;
Pronunciamento ministerial na fase interna da TCE (peça 30) , em 1°/10/2020;
No mérito, tendo a responsável sido regularmente citada no endereço constante da base de dados da Receita Federal do Brasil, declaro, com amparo no art. 12, § 3º, da Lei 8.443/1992, a sua revelia e determino o prosseguimento do feito.
A estudante, ao ser aprovada para o Programa Ciência Sem Fronteiras, assinou o termo de compromisso e aceitação de bolsa no exterior, no qual se declarou ciente de que deveria retornar ao Brasil, devendo aqui residir e permanecer por período não inferior ao da vigência da bolsa.
Com efeito, o não cumprimento dessa condição pactuada enseja o ressarcimento integral do valor concedido pelo CNPq, ao qual também se soma o valor correspondente as duas mensalidades pagas indevidamente, porém não devolvidas.
No Tribunal, ao não apresentar defesa, deixou de produzir prova da regular aplicação dos recursos, em afronta ao art. 93 do Decreto-Lei 200/1967. Como não há elementos nos autos para aferir e reconhecer boa-fé em sua conduta, desde logo, julgo irregulares suas contas, imputando-lhe o débito apurado nos autos.
Tendo em vista a jurisprudência vigente nesta Corte de Contas sobre a não aplicação de multa a bolsistas, a exemplo dos Acórdãos 3.566/2022 e 8.560/2020, ambos da 1ª Câmara, relatados pelos E. Ministros Jorge Oliveira e Benjamin Zymler, por descumprimento de termo de compromisso assumido perante o CNPq, deixo de aplicar a sanção prevista no artigo 57 da Lei 8.443/1992.
Feitas essas considerações, voto para que o Tribunal adote a minuta de acórdão que submeto à apreciação do Colegiado.
TCU, Sala das Sessões, em 25 de abril de 2023.
WALTON ALENCAR RODRIGUES 
Relator